【裁判字號】    99,訴,95
【裁判日期】    990914
【裁判案由】    損害賠償
【裁判全文】
臺灣雲林地方法院民事判決
                                        99年度訴字第95號
原      告  丁○○
訴訟代理人  林再輝律師
被      告  甲○○
上列當事人間請求損害賠償事件，本院於民國99年8 月31日言詞
辯論終結，判決如下：
    主  文
被告應給付原告新台幣伍拾伍萬捌仟柒佰柒拾元，及自民國九十
九年八月十九日起，至清償日止，按年息百分之五計算之利息。
原告其餘之訴駁回。
訴訟費用新台幣壹萬壹仟肆佰捌拾肆元，由被告負擔陸仟陸佰肆
拾肆元，餘由原告負擔。
    事  實
甲、原告方面：
一、聲明：
  (一)被告應給付原告新台幣（下同）99萬9000元及自本起訴狀繕
    本送達之翌日即民國（下同）99年8 月19日起至清償日止，
    按年息百分之5 計算之利息。
  (二)訴訟費用由被告負擔。
二、陳述：
  (一)被告與其妻鄭珍珠二人在雲林縣大埤鄉○○村○○路158 號
    開店販賣金紙等物品，原告則在同村的市場擺攤賣菜，多年
    來原告一直有參加被告招募的互助會（合會），原本一切均
    正常運作。惟被告於97年8 月及98年11月假借合會之名，騙
    取原告繳交合會金，原告共計損失69萬9000元，說明如下：
  １被告向原告誆騙稱自97年8 月起要再起個會，每會一樣是2
    萬元，採利息前扣的方式，問原告要不要參加兩會，原告不
    疑有他，乃同意以自己及妹妹賴怡君的名義參加二會，此有
    合會單乙件可稽。98年2 月時，被告又向原告謊稱活會會員
    張智偉無力繳三會會款，問原告是否可以接手一會，原告答
    應後，原告即按月繳交三個會的會錢。原告繳交會款均係經
    被告單方面通知會員得標金額，計算應繳金額後繳交，其情
    形如下：
  97年8 月4 日頭會二會40,000元，連前會會款36,400元，合
    計76,400元以無摺存款方式存入被告大埤鄉農會帳戶內（帳
    號0000000-00-00000-0-0，以下同）。
  97年9 月1 日會款35,600元，以前會第一會得標款扣抵。
  97年10月1 日會款35,400元，以前會第二會得標款扣抵，前
    會結束。
  97年11月3 日會款35,400元，以無摺存款方式存入被告大埤
    鄉農會帳戶內。
  97年12月2 日會款35,400元，再扣除3000元被告當月應付予
    原告之借款利息，於當日以無摺存款方式存入被告大埤鄉農
    會帳戶內32,400元。
  98年1 月1 日會款35,000元，以現金交給被告之妻鄭珍珠代
    為收受。
  98年2 月1 日會款被告要其妻鄭珍珠向原告表示第三人張智
    偉無力負擔三會，所以請原告幫忙接手一會，可以賺利息，
    因鄭珍珠一再請託，原告始答應，但附帶條件，即被告必須
    先還5 萬元予原告，原告始有能力接手此會。故接手張智偉
    一會應付125800元（20,000×7 －14,200【97年8 月至98年
    2 月利息】＝125800），加上原告應繳三會的會款52,200元
    （【20,000－2,600 】×3 ＝52,200），合計當期原告應付
    178000元，扣除被告應還借款5 萬元，原告分別於同年月1
    日及2 日自郵局以提款卡共領取120,000 元，加上身邊現金
    8000元，合計128000元於同年月2 日交予被告之妻鄭珍珠代
    為收受。（註：上開計算方法誤將98年2 月原張智偉名義應
    繳會款重複計算乙次）。
  98年2 月27日繳三月應繳會款52,500元（【20,000-2,500】
    ×3 ＝52,500），於當日以無摺存款方式存入被告大埤鄉農
    會帳戶。
  98年4 月3 日繳會款52,500元（【20,000-2,500】×3 ＝52
    ,500），原告以郵局提款卡領款30,000元，加上身邊的現金
    22,500元，合計52,500元交由被告之妻鄭珍珠代為收受。
  98年5 月4 日繳會款52,500元（【20,000-2,500】×3 ＝52
    ,500），於當日以無摺存款方式存入被告大埤鄉農會帳戶。
  98年6 月2 日繳會款52,200元（【20,000-2,600】×3 ＝52
    ,200），於當日以無摺存款方式存入被告大埤鄉農會帳戶。
  98年7 月2 日繳會款51,900元（【20,000-2,700】×3 ＝51
    ,900），於當日以無摺存款方式存入被告大埤鄉農會帳戶。
  98年8 月3 日繳會款52,500元（【20,000-2,500】×3 ＝52
    ,500），原告於當日以郵局提款卡提領53,000元，交52,500
    元予被告之妻鄭珍珠收受。
  98年9 月2 日繳會款51,600元（【20,000-2,800】×3 ＝51
    ,600），於當日以無摺存款方式存入被告大埤鄉農會帳戶。
  98年10月1 日繳會款52,500元（【20,000-2,500】×3 ＝52
    ,500），由原告在同年9 月8 日自郵局提出的50,000元，加
    上身邊現金，合計52,500元交予被告之妻鄭珍珠收受。
  98年11月1日原告向被告表示自己有三會，想先標一會下來
    ，被告表示他來處理，後來即通知原告說以2,600 元得標，
    總得標金為369,600 元（【15死會×20,000】＋【4 活會×
    17,400】＝369,600 ），扣掉原告還有二活會，應繳34,800
    元會款，被告交付原告334800元。
  98年12月2 日繳二活會一死會會款54,800元（【20,000-2,6
    00】×2 ＋20,000＝54,800），於當日以無摺存款方式存入
    被告大埤鄉農會帳戶。
  99年1 月3 日繳二活會一死會會款56,000元（【20,000-2,0
    00】×2 ＋20,000＝56,000），由原告以郵局提款卡提領51
    ,000元，再加上手邊有的現金5000元，合計56,000交予被告
    之妻鄭珍珠代為收受。
  總計原告繳交會款958600元，扣除被告交付之得標金369600
    元，原告共損失589000元。
  ２被告於98年11月間又向原告謊稱要再起個會，邀請原告參加
    ，原告基於對被告長期的信賴，且上開97年8 月跟的會也將
    在99年3 月全部結束，資金周轉上應可應付，故又答應參加
    二會（以自己及妹賴怡君之名義），每會2 萬元（利息前扣
    ），98年11月20起會，有合會單乙件可稽。原告繳交會錢的
    詳細情形如下：
  98年11月23日首會二會應繳40,000元，扣除被告之前向原告
    借款的利息1500元，共38,500元，於當日以無摺存款方式存
    入被告大埤鄉農會帳戶。
  98年12月20日繳會款34,800元（【20,000-2,600】×2 ＝34
    ,800），由原告自郵局以提款卡提領16,000元，再加上從原
    告之夫張長卿薪水中拿17,400元及手邊現金，湊齊34,800元
    親手交予被告之妻鄭珍珠代為收受。
  99年元月21日應繳會款35,200元（【20,000-2,400】×2 ＝
    35,200），分別從原告郵局提領17,000元及原告之夫張長卿
    郵局帳戶中提領20,000元（99年1 月20日提領），合計37,0
    00元，將其中的35,200元交予被告之妻鄭珍珠收受。
  合計此會原告共繳會款110000元（40,000＋34,800＋35,200
    ＝110,000 ）。
  ３被告於98年元月28日晚間突然搬離位在雲林縣大埤鄉○○路
    的金紙店，店內物品亦請物流中心轉賣，夫婦二人均不知去
    向，後陸續有人前去討債，原告始知被告在外負債累累，原
    告在同年月29日在被告金紙店前遇到第三人丙○○亦前來討
    債，經交換彼此情形才發覺，第三人丙○○雖然有跟被告的
    會，但不是原告97年8 月跟的會，可是丙○○及其子張智偉
    的名字卻列在合會單上。原告再去向證人乙○○詢問是否有
    跟會，其亦回覆其曾以自己之名及妹妹林麗玲的名義跟會，
    但均不是原告參加的上開二會，原告始知受騙上當，可知原
    告因被告假借合會之名，騙取原告繳交會款，總計原告合會
    部分受有699000元（589000＋110000＝699000）的損失。
  (二)被告陸續向原告借款，尚有30萬元借款未還，說明如下：
  １被告於93年9 月6 日以要買金紙，廠商要求付現金為由，向
    原告借款10萬元，並答應先扣利息1500元，原告乃自郵局帳
    戶中提領98,500元現金後交付予其妻鄭珍珠。
  ２被告於95年5 月29日以買金紙為由，向原告借款10萬元並答
    應連同第一次借款的利息1500元，先扣利息3000元，由原告
    利用郵政跨行匯款存入被告大埤鄉農會帳戶96,970元（30元
    為匯款費用）。
  ３被告於96年7 月23日以有急用為由，向原告借款10萬元，言
    明只借二個月就還，故原告酌收利息2000元，由原告以郵局
    卡片提款98,000元（預扣利息2000元）交付予其妻鄭珍珠，
    後被告於同年10月5 日還款5 萬元，餘下5 萬元於98年2 月
    接手張智偉的一會時，由原告應付之款項中，直接扣抵5萬
    元，故本次借款已還清。
  ４被告於97年7 月8 日以其賣金紙時，有很多好朋友購買時沒
    有立即付錢，並表示下次再一起算，其不好意思催討，導致
    資金周轉上有點困難，要向原告借款10萬元，原告基於多年
    情誼答應借款，並以卡片自郵局帳戶中提領95,500元（連同
    前債，合計已借30萬元，預扣利息4500元）交付於被告之妻
    鄭珍珠代為收受。
  ５小結：綜上合計被告迄今尚積欠原告30萬元借款未還，雖被
    告每月均有給付利息，惟自99年元月29日後，被告卻突然搬
    離住處，不知去向，為此依兩造間之消費借貸關係，請求被
    告返還30萬元借款。
  (三)綜上，被告假借合會之名，騙取原告繳交合會金，原告共損
    失69萬9000元，及積欠原告30萬元借款未還，合計被告應給
    付原告99萬9000元，爰依民法184 條及民法第478 條規定，
    提起本件訴訟。
  (四)雲林縣大埤鄉農會所檢送之交易明細表中，備註欄有寫丁○
    ○者，即是原告所匯款項。與本件相關者是97年8 月4 日以
    後的匯款（詳如附表一），從匯款金額與應繳會款金額相符
    來看，可知是給付上開會款。但除匯款外，尚有部分是直接
    以現金交付，該部分尚乏證明。
乙、被告方面：
    被告未於言詞辯論期日到場，亦未提出書狀作何聲明或陳述
    。
    理    由
一、被告未於言詞辯論期日到場，核無民事訴訟法第386 條各款
    所列情形，爰依原告之聲請，由其一造辯論而為判決。
二、原告主張被告前揭侵權行為及借款事實，有原告提出之合會
    單、郵政跨行匯款申請書及雲林縣大埤鄉農會以98年6 月25
    日埤農信字第0990000347號函檢送被告自97年1 月1 日起至
    98年12月31日止，於雲林縣大埤鄉農會帳戶之存款交易明細
    表可以為證；並經證人乙○○到庭具結證稱其以前雖曾參加
    被告為會首之互助會，但未參加97年8 月1 日、98年11月20
    日起會以被告為會首之互助會，其姊林麗玲亦未參加該二會
    等語。查原告所提該兩張合會單均有乙○○、林麗玲或麗觀
    、麗玲為會員之記載，而證人乙○○及其姊林麗玲實際並未
    參加，則原告主張該兩會為被告所虛構，用以向原告詐取錢
    財，應屬可信。關於被告向原告借款部分，在有郵政跨行匯
    款申請書為據部分，亦堪信為實在。
三、本件原告主張被告假借合會之名，騙取其繳交合會金，共損
    失69萬9000元，及積欠原告30萬元借款未還，合計被告應給
    付原告99萬9000元等語。惟查，原告請求本院發函向雲林縣
    大埤鄉農會調取被告自97年1 月1 日起至98年12月31日止之
    交易明細表，經雲林縣大埤鄉農會於98年6 月25日以埤農信
    字第0990000347號函檢送到院，有該交易明細表在卷可參。
    經原告之訴訟代理人主張該交易明細表中，備註欄載有原告
    之姓名（即丁○○）者，即是原告存入之款項，並主張與本
    件相關者是97年8 月4 日以後的存款（如附表一所示）。經
    本院核對如附表一所示之各筆金額，其存款金額與原告主張
    繳給被告上開會款金額相符，且該交易明細表上備註欄中均
    有顯示原告之姓名，可證原告確有將所示461800元存入被告
    在大埤鄉農會之帳戶中。又依原告所提出之95年5 月29日郵
    政跨行匯款申請書，可看出原告於95年5 月29日以郵政匯款
    方式，匯出96,970元予被告。以上可認原告確有支付予被告
    之金額為558770元（計算式：461800＋96,970＝558770），
    超出該金額部分，原告雖主張是直接以現金交付，而提出郵
    局存摺影本為證，然郵局存摺提款資料之記載，僅能證明原
    告有提領出現金，並無法證明原告確實有將該現金交付與被
    告，而原告亦未提出其他證據以資證明，故原告此部分之主
    張尚難採信。
四、從而原告依侵權行為及借款之法律關係請求被告給付之金額
    ，在558770元及自本起訴狀繕本送達之翌日即99年8 月19日
    起至清償日止，按年息百分之5 計算之利息範圍內為有理由
    ，應予准許。至於原告之請求超出上開金額部分，則屬無據
    ，應予駁回。
五、據上論結，本件原告之訴為一部有理由，一部無理由，並依
    民事訴訟法第385條第一項前段、第79條判決如主文。
中    華    民    國    99    年    9     月    14    日
                  民事第一庭    法  官  邱瑞裕
以上正本係照原本作成。
如對本判決上訴，須於判決送達後20日內向本院提出上訴狀。
中    華    民    國    99    年    9     月    20    日
                                書記官  陳文明
附表一 ：
┌────┬─────┬──────────────────┐
│日期    │請求金額  │   備  註                           │
├────┼─────┼──────────────────┤
│97.08.24│40,000元  │二會共4 萬元，前會匯款36,400元，合計│
│        │          │匯76,400元。                        │
├────┼─────┼──────────────────┤
│97.11.03│35,400元  │二會會款共計35,400元，無摺存款存入。│
├────┼─────┼──────────────────┤
│97.12.02│32,400元  │二會會款共計35,400元，扣借款利息3 仟│
│        │          │元，存入32,400元                    │
├────┼─────┼──────────────────┤
│98.02.27│52,500元  │三會會款共計52,500元，無摺存款存入。│
├────┼─────┼──────────────────┤
│98.05.04│52,500元  │三會會款共計52,500元，無摺存款存入。│
├────┼─────┼──────────────────┤
│98.06.02│52,200元  │三會會款共計52,200元，無摺存款存入。│
├────┼─────┼──────────────────┤
│98.07.02│51,900元  │三會會款共計51,900元，無摺存款存入。│
├────┼─────┼──────────────────┤
│98.09.02│51,600元  │三會會款共計51,600元，無摺存款存入。│
├────┼─────┼──────────────────┤
│98.11.23│38,500元  │新會二會4 萬元，扣利息1,500 元，無摺│
│        │          │存款存入38,500元。                  │
├────┼─────┼──────────────────┤
│98.12.02│54,800元  │二活會一死會共計54,800元，無摺存款存│
│        │          │入。                                │
├────┼─────┼──────────────────┤
│合計    │461,800元 │                                    │
└────┴─────┴──────────────────┘

司法院資訊處製作；財團法人民間司法改革基金會備份。
